臺灣臺中地方法院民事判決　　　　　　 94年度家訴字第163號
原　　　告　林佳瀅
訴訟代理人　呂勝賢律師
被　　　告　乙○○
　　　　　　甲○○
共　　　同
訴訟代理人　林道啟律師
上列當事人間確認婚姻關係存在等事件，本院於民國94年9月7日
言詞辯論終結，判決如下：
    主　　　文
原告之訴駁回。
訴訟費用由原告負擔。
    事實及理由
壹、程序方面：
一、按確認法律關係之訴，非原告有即受確認判決之法律上利益
    者，不得提起之，民事訴訟法第247條第1項前段定有明文。
    又所謂即受確認判決之法律上利益，係指因法律關係之存否
    不明確，致原告在私法上之地位有受侵害之危險，而此項危
    險得以對於被告之確認判決除去之者而言。本件原告主張兩
    造間之離婚因欠缺當事人合意及法定方式而無效，復主張確
    認被告乙○○與被告甲○○間婚姻關係因重婚及未備法定要
    件而不成立，惟因原告與被告乙○○於民國83年1月3日之結
    婚，又於91年8月13日為離婚之登記，被告乙○○與被告甲○○間復於94年4月28日為結婚登記，有其提出之戶籍謄本
    附卷可稽，則原告與被告乙○○間，及被告二人間之婚姻關
    係存否均有不明，使原告在私法上之地位有受侵害之危險，
    自有受確認判決之法律上利益。故原告提起本件確認之訴，
    自屬合法，合先敘明。
二、被告受合法之通知，無正當理由，未於最後言詞辯論期日到
    場，核無民事訴訟法第386條所列各款之情形，爰依原告聲
    請，由其一造辯論而為判決。
貳、實體方面：
一、原告主張：原告（原名柯惠娟，民國93年6月8日改名）與被
    告乙○○於83年1月3日結婚，並育有一子洪00，婚後家庭
    原本美滿，惟被告乙○○經營失敗，負債累累，原告之票據
    及信用，亦供被告乙○○使用，而負債新臺幣數千萬元，被
    告乙○○即與原告商量以假離婚方式，逃避債務，原告信其
    所言，乃先於91年8月13日離婚協議書上簽名，再請未親自
    見聞雙方確有離婚真意之人，即原告之兄、嫂柯清耀、丙○○簽名當證人，並為離婚之登記。離婚迄今被告乙○○與原
    告仍同居一處，並共同教養所生子女，嗣於93年2月24日被
    告乙○○與原告再度簽訂結婚證書，請訴外人沈基山及黃月
    春為結婚證人，惟被告乙○○因事務繁忙遲未為結婚登記，
    惟被告乙○○與原告當初係既假離婚，彼此並無離婚真意，
    且證人亦未在場親聞，是原告與被告乙○○間之離婚應屬無
    效。嗣被告乙○○竟於94年4月28日與被告甲○○辦理結婚
    ，然被告乙○○與原告之婚姻關係仍屬存在，被告乙○○再
    與他人為結婚行為，自屬重婚，依法當屬無效，且被告乙○○與被告甲○○婚姻行為未經公開儀式，亦未經登記，渠結
    婚更不合法等語。並聲明：（一）確認原告與被告乙○○間
    之婚姻關係存在。（二）確認被告乙○○與被告甲○○間婚
    姻關係不成立。
二、被告於最後言詞辯論期日未到場，據其之前辯論及所具書狀
    ，則以：證人之蓋章，既未限定須與書據作成同時為之，則
    縱於婚姻書據作成後聲請登記前蓋章亦屬適法，被告乙○○
    與原告之離婚協議書係於雙方先擬定時，委請原告之兄嫂為
    證人，且離婚之證人乃原告之兄嫂，嗣並經離婚登記，自符
    合法定離婚要件。且原告與被告乙○○離婚，係因被告乙○○負債累累，其憂心受累，央請其兄嫂為雙方離婚之證人，
    自非其所謂之假離婚，且既證人為其兄嫂自與坊間所謂專辦
    離婚事件之業者，與離婚之當事人全無瓜葛，不可相提並論
    ，渠證人均切確知悉離婚真意之情等語置辯。並聲明：原告
    之訴駁回。
三、得心證之理由：
（一）確認原告與被告乙○○間之婚姻關係存在部分：
    1.原告與被告乙○○於83年1月3日結婚，育有一子洪00，
      並於91年8月13日簽署離婚協議書，經證人即原告之兄、
      嫂柯清耀、丙○○簽名等情，業據其提出戶籍謄本、離婚
      協議書影本為證，復為被告所不爭執，堪信真實。本件應
      審酌者，厥為原告與被告乙○○之協議離婚是否具備實質
      及形式要件：
      (1)原告與被告乙○○是否有離婚之真意：
        原告雖主張兩造於91年8月13日之離婚，並無離婚真意
        ，而為逃避債務之權衡，惟為被告乙○○所否認。依原
        告與被告乙○○前揭以手寫方式製作之離婚協議書之記
        載，雙方除有離婚之合意外，並就子女之監護權由原告
        行使、被告乙○○無庸負擔扶養教育費用，得隨時探望
        子女洪00等情，均達成協議，有離婚協議書影本附卷
        可按。而擔任原告與被告乙○○離婚證人即原告之兄柯
        清耀到庭證述：「這（指離婚協議書）是我妹妹拿給我
        的，因為他們之間有一些爭議，想要離婚，所以請我當
        證人，就拿離婚協議書給我簽名，我就同意當他們的證
        人，我想他們之間可能是經濟方面的問題」等語（參本
        院94年8月1日言詞辯論筆錄參照），另證人即原告之嫂
        丙○○亦到庭證述：「他們要離婚的事情，我是聽我先
        生講的，在簽字前幾天，我先生就跟我說他妹妹和妹婿
        要離婚，但離婚的原因我也不清楚」等語（參同日言詞
        辯論筆錄），是依證人所言，除能證明兩造確有離婚之
        意思外，尚不足證明原告與被告乙○○之離婚非出於真
        意。原告又以其與被告乙○○於前揭離婚後，被告乙○○雖在外面租屋，但仍時常回來過夜，共同教養未成年
        子女洪00等語，惟為被告乙○○所否認，辯稱並未同
        住一處，只是時常回去探望小孩等語，而夫妻離婚後，
        難捨對於子女之親情，或其他經濟等因素，而繼續密切
        往來，亦所在多有，縱被告乙○○常回原告住處過夜，
        亦難認被告乙○○並無離婚之意思。又原告與被告乙○○雖又於93年2月24日再度簽署結婚證書，經原告提出
        結婚證書附卷可按，惟被告乙○○始終未再為結婚之登
        記，且該結婚證書之簽署，適足證明兩造主觀上均認前
        段婚姻已經消滅。是以原告與被告乙○○於91年8月13
        日之離婚係出於離婚真意之事實，足堪認定。
      (2)原告與被告乙○○之協議離婚是否具備形式要件：
        按兩願離婚，應以書面為之，有二人以上證人之簽名
          並應向戶政機關為離婚之登記，民法第1050條定有明
          文。又兩願離婚之證人雖不限於作成離婚證書時在場
          之人，但究難謂非親見或親聞雙方當事人有離婚真意
          之人，亦得為證人，最高法院68年台上字第3792號判
          例可資參照。次按民法第1050條規定兩願離婚應以書
          面為之，並應有二人以上證人之簽名，旨在確實證明
          當事人有離婚之合意，而非出於抑勒或受騙情事，證
          人在兩願離婚證書上簽名，無須於該證書作成時同時
          為之，只要其知悉當事人間有離婚之協議，即已備法
          定要件而生離婚之效力。
        原告與被告乙○○於91年8月13日之離婚協議書，係
          由被告乙○○先簽名，原告再簽名，再由原告交由證
          人即其兄、嫂簽名後交回原告，原告再與被告乙○○
          一同持至戶政機關辦理離婚登記等情，為原告所自認
          。證人即原告之兄柯清耀雖到庭證述：「我是在我家
          裡簽離婚協議書的，我簽的時候就只有我一個人在場
          ．．．在簽離婚協議書的過程中，我沒有和洪先生聯
          絡過」等語（參本院94年8月1日言詞辯論筆錄），而
          證人丙○○亦到庭證稱：「在簽離婚協議書的過程，
          我們也沒有跟洪先生聯絡。我簽名的時候其他人都不
          在場，我先生也不在場，那時候他在洗澡」等語（參
          同日言詞辯論筆錄），惟原告之兄柯清耀既同時證述
          因原告與被告乙○○間有一些爭議，想要離婚，所以
          請伊當證人，就拿離婚協議書給伊簽名，伊就同意當
          他們的證人等語，原告之嫂丙○○亦同時證述：在簽
          字前幾天，伊先生就跟我說他妹妹和妹婿要離婚等語
          ，已如前述，而證人為原告之兄、嫂，為手足至親，
          對於原告離婚此等重大變故，衡情當無不知兩造間離
          婚協議而逕予承諾擔任證人之理，堪認證人於簽署前
          揭離婚協議書時，均已知悉離婚當事人間確有離婚之
          協議。兩造既於離婚書上簽名、蓋章，並經二人以上
          證人之簽名及偕同至戶政機關辦理離婚登記，即已具
          備法定要件而生離婚之效力。
        (3)從而，原告與被告乙○○間之協議離婚，符合實質及
          形式上之要件，自屬有效。原告主張其與被告乙○○
          間所為離婚係屬無效，請求確認其與被告乙○○間婚
          姻關係存在，為無理由，應予駁回。
（二）確認被告乙○○與被告甲○○間婚姻關係不成立部分：
      按有配偶者，不得重婚；結婚，應有公開儀式及二人以上
      之證人，經依戶籍法為結婚之登記者，推定其已結婚，民
      法第985條第1項、第982條分別定有明文。原告與被告乙○○之婚姻關係，既於91年8月13日經離婚而消滅，已如
      前述，則被告乙○○在與被告甲○○於94年4月28日結婚
      時，並非有配偶之人，自非重婚。又被告乙○○與被告甲○○結婚既經結婚登記，並有記載被告二人於94年4月28
      日上午11時於海產地舉行結婚典禮，由訴外人洪成農、侯
      東明為證人之結婚證書，業據原告提出戶籍謄本及結婚證
      書在卷可稽，則被告二人之結婚無公開儀式及二人以上之
      證人之事實，自應由原告負舉證責任。惟原告並未舉證證
      明被告二人結婚無公開儀式及二人以上之證人，是其主張
      被告乙○○與被告甲○○間婚姻關係不成立，亦無理由，
      應併予駁回。
四、訴訟費用負擔之依據：民事訴訟法第78條。
中　　華　　民　　國　　94　　年　　9　　月　　21　　日
                  家事法庭      法　官　陳宗賢
以上正本係照原本作成。
如對本判決上訴，須於判決送達後二十日內向本院提出上訴書狀
（須附繕本）。
中　　華　　民　　國　　94　　年　　9　　月　　21　　日
                    　　　　　　書記官　王崑煜
